【裁判字號】    98,上易,232
【裁判日期】    980409
【裁判案由】    竊盜
【裁判全文】
臺灣高等法院臺中分院刑事判決         98年度上易字第232號
上  訴  人  臺灣臺中地方法院檢察署檢察官
被      告  甲○○
上列上訴人因竊盜案件，不服臺灣臺中地方法院97年度易字第
1021號中華民國97年12月18日第一審判決（起訴案號：臺灣臺中
地方法院檢察署96年度偵字第7353號），提起上訴，本院判決如
下：
    主  文
原判決撤銷。
甲○○在私人山坡地內未經同意擅自採取土石，致生水土流失，
處有期徒刑拾月，減為有期徒刑伍月，如易科罰金，以新台幣壹
仟元折算壹日。
    事  實
一、甲○○於民國（下同）96年3月2日，向乙○○表示欲承租其
    所有坐落臺中縣沙鹿鎮○○段犁分小段60-4地號之山坡地（
    以下簡稱系爭山坡地），供其堆置地下室土、山級配、碎石
    及加工使用，經乙○○同意將系爭土地租予甲○○。甲○○
    明知該地為山坡地，為採取土石，除應得所有權人同意外，
    並應經調查規劃，依水土保持技術規範實施水土保持之處理
    與維護，乃未經所有權人乙○○之同意，亦未經調查規劃，
    依水土保持技術規範實施水土保持之處理與維護，竟意圖為
    自己不法所有，假整地為名，自96年3月5日起僱請不知情之
    挖土機戊○○以挖土機，至該處挖土，並僱請不知情之丁○○駕駛營業用大貨車，將砂石載運至距離系爭山坡地約五公
    里遠之臺中縣沙鹿鎮○○里○○○道二號高速公路旁之空地
    堆置，並伺機將砂石載運外出販售，致生上開山坡地水土流
    失約七百五十立方米。
二、案經乙○○訴由臺中縣警察局清水分局報臺灣臺中地方法院
    檢察署檢察官偵查起訴。
    理  由
一、按被告以外之人於審判外之陳述，雖不符前四條之規定，而
    經當事人於審判程序同意作為證據，法院審酌該言詞陳述或
    書面陳述作成時之情況，認為適當者，亦得為證據。當事人
    、代理人或辯護人於法院調查證據時，知有第一百五十九條
    第一項不得為證據之情形，而未於言詞辯論終結前聲明異議
    者，視為有前項之同意。刑事訴訟法第159-5條定有明文。
    本件告訴人下列論述之證據，經提示被告，被告未於未於言
    詞辯論終結前聲明異議者，視為有前項之同意，依法均有證
    據能力。
二、訊據被告甲○○對於事前未經乙○○同意，亦未經調查規劃
    ，依水土保持技術規範實施水土保持之處理與維護，於上開
    時地將乙○○所有之系爭山坡地砂石載走乙節供認不諱，惟
    否認有竊盜砂石之犯行，辯稱伊租系爭山坡地是要堆置砂石
    用，僅是將原地主堆置之砂石整平，並將部份含砂量較多之
    砂石暫時運離現場，俟整平後再運回填回，因而僱工將整地
    時載二十七台砂石，暫置友人處，但後來有有打電話給地主
    告知情形，並說明原因，其後有載回十五台砂石回來，其餘
    的因警察叫伊不可以動，事後已不見了云云，惟查：
  (一)被告未經乙○○同意，而假藉租地而將系爭山坡地砂石載走
    乙節，已經證人乙○○於原審審理中證稱屬實，並稱：原審
    卷第二十三頁的照片是挖的最後一天的照片，旁邊比較高的
    是馬路，事發後，檢察官叫被告跟伊和解，將土運回去，結
    果被告只運了四台回去，土石是有玻璃片和爛泥巴。並經證
    人即挖土機司機戊○○於偵查中陳述稱：伊係受被告僱佣自
    96年3月4日下午15時許，將系爭山坡地挖土壤，倒至較低之
    地方，由丁○○載運，第一天除草，第二、三天卡車才來，
    一天約挖二十幾台，挖二天，第四天警察就來了。證人即卡
    車司機丁○○於原審審理中證稱：伊受被告僱佣將戊○○挖
    的土載運到離原地約幾百公尺之地方，早上八點多約載了十
    幾台，警察到現場了，被告才叫伊等將土載回來，但警察叫
    伊不能動，所以就沒有將土載回來等語（見偵查卷第九十一
    頁）。此外，檢察官曾於97年1月17日至現場履驗，並由清
    泉派出所巡佐拍照及作成報告，依勘驗筆錄及報告書及現場
    照片所示，從被告將砂石採取處至存放外運砂石地點，經電
    子地圖計算距離共5,102公尺，且經照片，照片1，顯示堆置
    之系爭土坡地新舊之土石均遭挖取，由照片11、12顯示告訴
    人租予甲○○之土地界址（見偵查卷第一０七頁以下），可
    證乙○○租予被告之土地範圍甚廣，系爭山坡地土石遭大量
    挖取。依情，被告若有整地之需要，逕將砂石堆置該處即可
    ，毫無外運之必要，被告辯稱係為整地之故，事後有告知地
    主，先已運回部份砂石云云，均與事實不符，顯屬飾詞卸責
    之詞，不足採信。足見被告違反約定使用目的，將系爭土地
    上土石挖取運出，其假借整地之名，而行盜採土石之實已明
    。
  (二)依經證人戊○○於上述證詞，其係受被告僱佣自96年3月4日
    下午15時許，將系爭山坡地挖土壤，倒至較低之地方，由丁○○載運，第一天除草，第二、三天卡車才來，一天約挖二
    十幾台，挖二天，第四天警察就來了。依證人丁○○上述證
    詞，被警察獲當天，早上八點多約載了十幾台。被告於本院
    亦自承一台挖土機一天約可挖超過二十車次，每車次約可以
    載運十五立方公尺（見本院卷第三三頁反面），則被告已竊
    取之土石，即約五十餘台車次，依此計算，被告竊取之砂石
    約七百五十立方公尺以上（15×50＝750），至於被告辯稱
    僅載二十七台次，事後有載回部份砂石云云，然與證人之證
    述情節不符，且依告訴人之證述載回僅四台次，並非原來之
    級配，而係含有玻璃片和爛泥巴之土石，且載回者為竊盜犯
    罪完成之事後行為，無解其竊盜數量之計算，至於告訴人雖
    提出其委託大聖工程顧問有限公司之鑑測圖，主張被告竊取
    數量達4,623立方公尺云云，然此為受託人依告訴人自己所
    指之範圍為估計，並無佐證證明上述範圍全為被告所竊取，
    且與上述證人證述情節不符，不足以證明被告竊盜之數量達
    此數量。
  (三)系爭土地為山坡地亦有台中縣政府函影本一份為證（見本院
    卷第48頁），並有告訴人乙○○於96年3月2日所製作之土地
    租賃契約書草約一紙、土地所有權狀、現場照片及告訴人與
    被告甲○○共同簽名之收據一紙在卷可參。綜上所述，本件
    罪證明確，被告犯行洵堪認定，應依法論科。
三、按政府鑑於台灣國土資源有限，地陡人稠，土質脆弱，加以
    山坡地過度開發利用，致地表沖蝕、崩塌嚴重，每逢颱風豪
    雨，常導致嚴重災害，為建立完善之水土保持法規制度，積
    極推動各項水土保持工作，發揮整體性水土保持之治本功能
    ，乃針對經濟建設發展需要及水土保持發展情形，於八十三
    年五月二十七日制定公布水土保持法，將所有需要實施水土
    保持地區作一整體之規範，並將山坡地保育利用條例中有關
    山坡地之水土保持事項一併納入該法之規定範圍，於第八條
    第一項第五款明定山坡地之開發、堆積土石及開挖等處理、
    利用，應經調查規劃，依水土保持技術規範實施水土保持之
    處理與維護。該法所稱之山坡地，依同法第三條第三款規定
    ，係指國有林事業區、試驗用林地、保安林地，及經中央或
    直轄市主管機關參照自然形勢、行政區域或保育、利用之需
    要，就標高在一百公尺以上，或標高未滿一百公尺，而其平
    均坡度在百分之五以上者劃定範圍，報請行政院核定公告之
    公、私有土地，其範圍已較山坡地保育利用條例第三條所稱
    之山坡地為廣，且該法第一條第二項規定：「水土保持，依
    本法之規定；本法未規定者，適用其他法律規定。」雖山坡
    地保育利用條例第一條亦規定：「山坡地之保育及利用，依
    本條例之規定；本條例未規定者，依其他法律之規定。」復
    於七十五年一月十日修正其第五條關於山坡地保育利用之名
    詞定義規定，及於八十七年一月七日修正第三十四條、第三
    十五條關於罰則之規定，無非配合水土保持法之規定而為修
    正，是山坡地保育利用條例就一般法律，例如土地法之徵收
    規定、刑法之竊盜、竊佔規定而言，係屬特別法，但就水土
    保持法而言，自其相關之立法沿革、法律體例、立法時間及
    立法目的整體觀察結果，應認水土保持法係山坡地保育利用
    條例之特別法。倘行為人之行為，皆合於該二法律之犯罪構
    成要件，自應優先適用水土保持法。本件系爭土地為山坡地
    ，有如前述，且系爭系爭山坡地之級配已被竊取運走至少
    750立方公尺，自已生水土之流失，被告於系爭山坡地既未
    經告訴人同意採取土石，且未經調查規劃，依水土保持技術
    規範實施水土保持之處理與維護，核係違反水土保持法第八
    條第一項第三款規定，觸犯同法第三十二條在私人山坡地未
    經同意擅自從事第八條第一項第三款之採取土石，致生水土
    流失罪。檢察官雖依竊盜罪起訴，然起訴書所載被告之行為
    與本院認定被告之行為社會基本事實同一，為實質上一罪，
    本院自得變更起訴法條，改依水土保持法第三十二條之規定
    論處。
四、原審對被告予以論罪科罪，固非無見，惟系爭土地既係山坡
    地，被告之行為已觸犯水土保持法第三十二條第一項之規定
    ，應依條之罪論處。原審論以竊盜罪，自有未合，檢察官上
    訴意旨雖認被告之行為應論以山坡地保育條例第三十四條第
    一項之擅自採取土石罪，亦未允當，惟原判決既有上述可議
    之處，自無可維持，應由本院將原判決撤銷改判。爰審酌被
    告素行良好，未有犯罪前科，有前科紀錄表在卷足稽，其共
    竊取至少七百五十立方公尺砂石，至今未與被害人達成民事
    賠償等一切情狀，量處如主文所示之刑，末查被告犯罪時間
    係在96年4月24日以前，核與中華民國96年罪犯減刑條例第2
    條第1項第3款規定相符，減其刑二分之一，減為有期徒刑五
    月，並諭知易科罰金之折算標準。
據上論結，應依刑事訴訟法第三百六十九條第一項前段、第三百
六十四條、第二百九十九條第一項前段、第三百條、水土保持法
第三十二條第一項、第四十一條第一項前段，刑法施行法第一條
之一，中華民國九十六年罪犯減刑條例第二條第一項第三款、第
九條、第七條，判決如主文。
本案經檢察官丙○○到庭執行職務。
中    華    民    國    98    年    4     月    9    日
            刑事第四庭    審判長法  官  洪  耀  宗
                                法  官  許  文  碩
                                法  官  蔡 王 金 全
上列正本證明與原本無異。
如不服本判決應於收受送達後十日內向本院提出上訴書狀，其未
敘述上訴理由者，並得於提起上訴後十日內向本院補提理由書 (
均須按他造當事人之人數附繕本)「切勿逕送上級法院」。
                                書記官  金  珍  華
中    華    民    國    98    年    4     月    13   日
水土保持法第8條：下列地區之治理或經營、使用行為，應經調
查規劃，依水土保持技術規範實施水土保持之處理與維護：
三、探礦、採礦、鑿井、採取土石或設置有關附屬設施。
水土保持法第32條：在公有或私人山坡地或國、公有林區或他人
私有林區內未經同意擅自墾殖、占用或從事第八條第一項第二款
至第五款之開發、經營或使用，致生水土流失或毀損水土保持之
處理與維護設施者，處六個月以上五年以下有期徒刑，得併科新
台幣六十萬元以下罰金。


司法院資訊處製作；財團法人民間司法改革基金會備份。
